臺灣宜蘭地方法院民事判決　　　　　　　93年度重訴字第35號
原　　　告　丑○○
　　　　　　癸○○
　　　　　　寅○○
　　　　　　徐陳誼蓁原名壬○.
　　　　　　丙○○
　　　　　　子○○
　　　　　　卯○○
　　　　　　丁○○
　　　　　　乙○○
　　　　　　庚○○
　　　　　　辛○○
　　　　　　己○○
　　　　　　甲○○
共　　　同
訴訟代理人　吳慶隆律師
被　　　告　戊○○
上列當事人間因原告提起附帶民事訴訟，請求侵權行為損害賠償
事件，經本院刑事庭裁定移送，本院於民國96年4月24日言詞辯
論終結，判決如下：
    主  文
被告應給付原告丑○○新台幣肆拾貳萬伍仟貳佰元，原告寅○○
新台幣陸拾萬貳仟陸佰元，原告徐陳誼蓁新台幣貳拾捌萬伍仟貳
佰元，原告丙○○新台幣捌萬貳仟陸佰元，原告子○○新台幣貳
拾肆萬柒仟捌佰元，原告卯○○新台幣捌萬貳仟陸佰元，原告乙○○新台幣捌萬貳仟陸佰元，原告庚○○新台幣貳拾肆萬柒仟捌
佰元，原告己○○新台幣拾肆萬貳仟陸佰元，原告甲○○新台
幣伍萬柒仟捌佰元，及各自民國九十二年八月十五日起至清償日
止，按年息百分之五計算之利息。
原告其餘之訴駁回。
訴訟費用由被告負擔十分之四，原告癸○○、丁○○、辛○○各
負擔十分之一，餘由原告丑○○、寅○○、徐陳誼蓁、丙○○、
子○○、卯○○、乙○○、庚○○、己○○、甲○○負擔。
本判決原告勝訴部分，於原告丑○○以新台幣拾肆萬貳仟元，原
告寅○○以新台幣貳拾萬壹千元，原告徐陳誼蓁以新台幣玖萬陸
仟元，原告丙○○以新台幣貳萬捌仟元，原告子○○以新台幣捌
萬仟元，原告卯○○以新台幣貳萬捌仟元，原告乙○○以新台
幣貳萬捌仟元，原告庚○○以新台幣捌萬仟元，原告己○○以
新台幣壹拾壹萬伍仟元，原告甲○○以新台幣貳萬元分別為被告
供擔保後，各得假執行。
原告其餘假執行之聲請駁回。
    事實及理由
一、原告主張：被告與訴外人張方（原名張惠珍，已死亡）係
    夫妻，基於意圖為自己不法所有之犯意聯絡，以張方為會
    首，共同向原告召集合會，各會期起迄期間，每月會款金額
    及總會數均如附表一所示，共同基於為自己不法所有之意圖
    ，由張方在宜蘭縣宜蘭市○○街168號主持開標、偽造會
    員並冒標會款，再由張方、被告共同詐欺會員款項，致使
    原告陷於錯誤，而按月支付會款予被告，嗣於民國90年12月
    間張方重病，被告即宣告倒會停標，原告始知受騙，爰依
    侵權行為之法律關係，請求被告賠償損害等語，並聲明：被
    告應給付原告丑○○新台幣（下同）1,072,000元，原告癸○○498,600元，原告寅○○856,100元，原告徐陳誼蓁
    885,400元，原告丙○○429,300元，原告子○○1,287,900
    元，原告卯○○429,300元，原告丁○○532,000元，原告乙○○429,300元，原告庚○○1,287,900元，原告辛○○
    270,000元，原告己○○642,700元，原告甲○○335,400元
    ，及各自起訴狀繕本送達翌日起至清償日止，按年息5%計算
    之利息暨願供擔保請准宣告假執行。
二、被告則以：其妻張方自70年間起即召集合會，迄90年12月
    間停會已有20餘年，因張方信用良好，一會結束新會立即
    成立，毋需邀集，合會之事務均由張方一人處理。被告任
    職中華電信股份有限公司，除例假日外每日均需按時上下班
    ，張方行動不便，平日收取會款由其載送，但均僅在車內
    靜候，被告從未參與收取或交付會款，更從未主持開標或代
    為開標，被告並無與張方共同侵害原告之權利等語置辯，
    並聲明：原告之訴駁回。
三、原告主張被告與張方係夫妻，張方以自己為會首，召集
    各會期起迄期間，每月會款金額及總會數均如附表一所示之
    合會。各合會並由張方在宜蘭縣宜蘭市○○街168號主持
    開標，並曾有偽造會員並冒標會款之事實，嗣張方於90年
    12月間重病，被告即將各會停標並倒會等情，為兩造所不爭
    執。再查，附表一所示各會均採內標制。其中就乙會部分，
    張方於89年6月5日、89年9月5日、90年1月5日、90年4月5
    日、90年5月5日，連續偽以吳惠芬、吳江雄、楊慧如、曹慧
    君、吳如樺名義，分別填寫標金4,000元、3,100元、3,400
    元、3,300元、3,600元之標單，合計17,400元，向在場之會
    員表示係其等得標，並向其他活會會員表示係吳林美色、丑
    ○○、庚○○等人得標，並向吳林美色、丑○○、庚○○等
    人表示係其他人得標，致其他活會員及吳林美色、丑○○、
    庚○○等人均陷於錯誤，而分別交付會款，致生損害於原告
    丑○○、庚○○及其他活會會員；丙會部分，張方於89年
    9月10日、89年11月10日、90年2月10日、90年11月10日，連
    續偽以吳林美色、吳惠芬、劉碧玉、黃春蘭等人名義，填寫
    標金2,400元、2,700元、3,200元及2,800元之標單，合計
    11,100元，向在場之會員表示係其等人得標，並向其他活會
    會員表示係吳林美色、吳惠芬、林黃春蘭等人得標，並向林
    黃春蘭表示係其他人得標，致其他活會會員及林黃春蘭均陷
    於錯誤，而分別交付會款，致生損害於林黃春蘭及其他活會
    會員。再於89年12月15日，張方明知其等已多次盜標甲、
    乙、丙3會，已無資力再成立其他合會支付上開會款，仍召
    集如附表一所示丁會，致各會員陷於錯誤而同意加入並支付
    會款之事實，亦為被告所不爭（參見本院卷第108頁），並
    據本院92年度訴字第156號刑事判決認定在案，有該案判決
    書在卷可稽，堪信為真實。
四、本件之爭點乃在：(一)被告是否與張方共同召集乙、丙、丁
    會？曾否主持開標？曾否向會員收取會款？曾否與張方共
    同參與冒標乙、丙2會？(二)被告是否與張方共同成立丁會
    以詐欺丁會會員？經查：
（一）被告雖辯稱並無參與合會事務云云。而前開刑事案件經上
      訴後，被告固經台灣高等法院以93年度上訴字第1652號判
      決無罪，此有前開案件判決可稽，然該案迄今尚未確定，
      經兩造陳明在卷，且本件既經裁定移送本院民事庭，本院
      即不受刑事判決認定之拘束，應先敘明。
（二）查證人即被告任職之中華電信股份有限公司同事黃萬基、
      陳志忠、邱榮華、李海桐、官廷柱、林志信於本院刑事案
      件審理中均證稱，就渠等參加之合會均係經由被告之介紹
      而參與，並由被告負責收取會款，而就開標情形，均由被
      告所告知等語（參見該案本院刑事庭93年4月29日審判筆
      錄）。且被告亦自承因張方腳不方便均其開車接送，另
      開標時其有時在場等語（參見本院卷第107頁），則被告
      顯有與張方共同召集合會及收取會款之情。再以，張
      方就乙會分別於89年6月5日、89年9月5日、90年1月5日、
      90年4月5日、90年5月5日計冒標5次；就丙會分別於89年9
      月10日、89年11月10日、90年2月10日、90年11月10日計
      冒標4次，已如前述，連同本院刑事案件所認定尚分別於
      90年7月5日、90年10月5日冒標甲會部分之會員黃萬基、
      丁○○部分，核自89年6月起張方即頻繁冒標幾乎每月
      之各會，詐得金額甚鉅。衡之常情，縱被告並未曾主持開
      標，但對於開標當時究係宣告何人得標，應向遭冒標之人
      表明係另他人得標，尚待被告向其同事謊稱投標、開標及
      得標情形，於收取會款時亦需被告配合粉飾真相，實尚難
      由張方一人完成欺瞞計畫，被告除對冒標乙事知悉甚詳
      ，進者絕有積極之部分詐欺行為存在，足認被告確有與張
      方共同冒標乙、丙會情事。
（三）再者，被告既與張方共同召集各會、收取會款，又與張
      方共同冒標乙、丙會，已如前述，顯見被告已明知其與
      張方已陷於無資力，竟猶招募丁會，應認確與張方共
      同以召集丁會詐欺丁會會員無訛。被告雖復辯稱伊完全不
      知其妻財務出了何問題云云。前詞已與一般常理未符，且
      張方因罹癌自89年6月12日起至90年9月3日止計6次由被
      告偕至大陸看病，亦據被告於本院刑事案件提出在卷，其
      夫妻所需支出之費用，應已超出一般夫妻生活開銷，其妻
      突有大量且不明資產進帳，被告無可能全然未知，是被告
      所辯，尚不足採。
五、按因故意或過失，不法侵害他人之權利者，負損害賠償責任
    。民法第184條第1項前段定有明文。被告冒標前揭乙、丙會
    會員共計9會，又明知其已無支付能力復再召集丁會，使不
    知情之會員誤信合會得以如期進行，因而按期繳納會款，然
    竟均停標倒會，顯足以生損害於原告，被告應負侵權行為損
    害賠償責任。又按民法債編於88年4月21日修正公布，並於
    89年5月5日施行，增訂第19節之1「合會」，其中規範「稱
    合會者，謂由會首邀集二人以上為會員，互約交付會款及標
    取合會金之契約。其僅由會首與會員為約定者，亦成立合會
    。」（民法第709條之1第1項參照）惟於民法債編修正施行
    前成立之合會（即本件之乙、丙會），除有特別約定外，則
    僅係會首與會員訂立之契約，會員與會員間並無法律關係存
    在，惟於合會中已得標會員，依據其合會之契約，無論何人
    得標，均有按期繳交會款之義務，故會首冒名盜標，其詐欺
    所得之款，應僅限於未得標會員繳納之會款，是乙、丙會部
    分，原告請求被告應給付積欠之合會款，因非屬被告犯罪而
    受損害之範圍，被告所欠會款應由原告另依合會法律關係請
    求。另被告明知其已無支付能力復再召集丁會，使不知情之
    會員誤信合會得以如期進行，因而按期繳納會款，因89年5
    月5日施行之民法第709條之9第2項規定，會首就已標得會員
    之各期會款，負連帶給付之責，則本件於89年12月15日起標
    之丁會，各會員所受之損害金額應即為其等交付被告之會款
    金額。再查，就乙會部分，原告丑○○、癸○○、寅○○、
    徐陳誼蓁、丙○○、子○○、卯○○、丁○○、乙○○、庚○○、己○○分別有如附表二乙會部分所示之活會數，其遭
    被告詐得之會款應如該附表二乙會所示之損害金額；又就丙
    會部分，原告辛○○、甲○○分別有如附表二丙會部分所示
    之活會數，其遭被告詐得之會款應如附表二丙會部分所示之
    損害金額；再就丁會部分，原告丑○○、寅○○、徐陳誼蓁
    、丁○○、己○○分別有附表三所示之活會數及已繳會款期
    數，其遭被告詐得之會款應如附表三所示之損害金額。復原
    告癸○○、徐陳誼蓁、丁○○、辛○○分別自認應抵銷
    360,000元、400,000元、540,000元、35,000元，經扣除後
    ，原告得請求之損害金額應如附表四「合計損害金額」欄所
    示。
六、綜上所述，原告丑○○、寅○○、徐陳誼蓁、丙○○、子○○、卯○○、乙○○、庚○○、己○○、辛○○、甲○○依
    侵權行為之法律關係，得請求被告賠償之金額應如附表三「
    合計損害金額」欄所示之金額，及各自起訴狀繕本送達翌日
    即92年8月15日起至清償日止按年息5%計算之法定遲延利息
    之範圍內，為有理由，應予准許。至原告癸○○、丁○○、
    辛○○經抵銷後得請求之金額已小於0；原告丑○○、寅○○、徐陳誼蓁、丙○○、子○○、卯○○、乙○○、庚○○
    、己○○、甲○○逾前開准許範圍之請求，則屬無據，應予
    駁回。
七、原告陳明願供擔保聲請宣告假執行，經核原告勝訴部分，合
    於法律規定，爰分別酌定相當之擔保金額宣告之。原告其餘
    假執行之聲請，因訴之駁回而失所依附，不予准許。
八、訴訟費用負擔之依據：民事訴訟法第79條。
中　　華　　民　　國　　96　　年　　5 　　月　　8 　　日
                  臺灣宜蘭地方法院民事庭
                      法　官  郭淑珍
正本與原本無異
如對本判決上訴，須於判決送達後20日內提出上訴狀(須附繕本)
中　　華　　民　　國　　96　　年　　5 　　月　　10　　日
                      書記官  藍友隆
附表一：
      會期起訖時間             每會金額及總會數（含會首）
甲會：87年8月5日至91年2月5日    20,000元（42會）
乙會：88年12月5日至92年9月5日   20,000元（46會）
丙會：89年8月10日至92年8月10日  10,000元（43會）
丁會：89年12月15日至92年6月15日 20,000元（31會）
（註：甲會不在本件請求之列）
附表二：
損害金額計算式：
會款×冒標會數×活會數－冒標標息總和×活會數
一、乙會部分（遭冒標5會）：
本會冒標標息總和：17,400元
（計算式：4000+3100+3400+3300+3600=17400）
┌──┬────┬───┬───────────────┐
│編號│ 原告   │活會數│        損害金額（計算式）    │
├──┼────┼───┼───────────────┤
│ 1  │丑○○  │  2   │165,200元（20000*5*2-17400*2）│
├──┼────┼───┼───────────────┤
│ 2  │癸○○  │  2   │165,200元（同編號1）          │
├──┼────┼───┼───────────────┤
│ 3  │寅○○  │  1   │82,600元（20000*5*1-17400）   │
├──┼────┼───┼───────────────┤
│ 4  │徐陳誼蓁│  2   │165,200元（同編號1）          │
├──┼────┼───┼───────────────┤
│ 5  │丙○○  │  1   │82,600元（同編號3）           │
├──┼────┼───┼───────────────┤
│ 6  │子○○  │  3   │247,800元（20000*5*3-17400*3）│
├──┼────┼───┼───────────────┤
│ 7  │卯○○  │  1   │82,600元（同編號3）           │
├──┼────┼───┼───────────────┤
│ 8  │丁○○  │  2   │165,200元（同編號1）          │
├──┼────┼───┼───────────────┤
│ 9  │乙○○  │  1   │82,600元（同編號3）           │
├──┼────┼───┼───────────────┤
│ 10 │庚○○  │  3   │247,800元（同編號6）          │
├──┼────┼───┼───────────────┤
│ 11 │己○○  │  1   │82,600元（同編號3）           │
└──┴────┴───┴───────────────┘
二、丙會部分（遭冒標4會）：
本會冒標標息總和：11,100元
（計算式：2400+2700+3200+2800=11100）
┌──┬───┬───┬───────────────┐
│編號│ 原告 │活會數│        損害金額（計算式）    │
├──┼───┼───┼───────────────┤
│ 1  │辛○○│  1   │28,900元（10000*4*1-11100*1） │
├──┼───┼───┼───────────────┤
│ 2  │甲○○│  2   │57,800元（10000*4*2-11100*2） │
└──┴───┴───┴───────────────┘
附表三：
丁會部分：
損害金額計算式：
會款×已繳會款期數×活會數
┌──┬────┬───┬───────────────┐
│編號│ 原告   │活會數│        損害金額（計算式）    │
├──┼────┼───┼───────────────┤
│ 1  │丑○○  │  1   │260,000元（20000*13*1）       │
├──┼────┼───┼───────────────┤
│ 2  │寅○○  │  2   │520,000元（20000*13*2）       │
├──┼────┼───┼───────────────┤
│ 3  │徐陳誼蓁│  2   │520,000元（同上）             │
├──┼────┼───┼───────────────┤
│ 4  │丁○○  │  1   │260,000元（20000*13*1）       │
├──┼────┼───┼───────────────┤
│ 5  │己○○  │  1   │260,000元（同上）             │
└──┴────┴───┴───────────────┘
附表四（合計損害金額）：
┌──┬────┬──────────┬─────────────────┐
│編號│ 原告   │原告自認應扣除金額（│     合計損害金額（計算式）       │
│    │        │即死會會款）        │                                  │
├──┼────┼──────────┼─────────────────┤
│ 1  │丑○○  │0                   │425,200元（165200+260000）        │
├──┼────┼──────────┼─────────────────┤
│ 2  │癸○○  │360,000元（丁會1會）│0元（000000-000000小於0）         │
├──┼────┼──────────┼─────────────────┤
│ 3  │寅○○  │0                   │602,600元（82600+520000）         │
├──┼────┼──────────┼─────────────────┤
│ 4  │徐陳誼蓁│400,000元（乙會1會）│285,200元（165200+000000-000000 ）│
├──┼────┼──────────┼─────────────────┤
│ 5  │丙○○  │0                   │82,600元                          │
├──┼────┼──────────┼─────────────────┤
│ 6  │子○○  │0                   │247,800元                         │
├──┼────┼──────────┼─────────────────┤
│ 7  │卯○○  │0                   │82,600元                          │
├──┼────┼──────────┼─────────────────┤
│ 8  │丁○○  │540,000元（丙會半會 │0元（165200+000000-000000小於0）  │
│    │        │200,000元、收受鄭惠 │                                  │
│    │        │美及林美雲之會款    │                                  │
│    │        │340,000元）         │                                  │
├──┼────┼──────────┼─────────────────┤
│ 9  │乙○○  │0                   │82,600元                          │
├──┼────┼──────────┼─────────────────┤
│ 10 │庚○○  │0                   │247,800元                         │
├──┼────┼──────────┼─────────────────┤
│ 11 │己○○  │0                   │342,600元（82600+260000）         │
├──┼────┼──────────┼─────────────────┤
│ 12 │辛○○  │35,000元（收受林美雲│0元（00000-00000小於0）　         │
│    │        │之會款）            │                                  │
├──┼────┼──────────┼─────────────────┤
│ 13 │甲○○  │0                   │57,800元                          │
└──┴────┴──────────┴─────────────────┘
